ACORDAO-COMPLETO-2339116

ACÓRDÃO 1855/2019 ATA 5/2019 - PRIMEIRA CÂMARA

VISTOS, relatados e discutidos estes autos em que se examinam aposentadorias instituídas no âmbito da Justiça Federal de 1º e 2º Graus da 1ª Região/DF,
	ACORDAM os Ministros do Tribunal de Contas da União, reunidos em sessão da Primeira Câmara, diante das razões expostas pelo Relator, e com fundamento no art. 71, incisos III e IX, da Constituição Federal de 1988, c/c os arts. 1º, inciso V, 39, inciso II, e 45 da Lei 8.443/1992, e ainda com os arts. 260, §§ 1º e 5º, 261, caput e § 1º, e 262, caput e § 2º, do Regimento Interno do TCU, em:
	9.1. considerar legal a aposentadoria de Marlene de Paula Matheus (XXX.504.921-XX) , concedendo o registro aos atos correspondentes;
	9.2. considerar prejudicado, por perda de objeto, o exame do ato emitido em favor de Raymundo de Jesus Oliveira (XXX.226.003-XX) ;
	9.3. considerar ilegal a aposentadoria de Angelina Diná Maria Turcatel Schwarz (XXX.186.372-XX) , negando o registro ao ato correspondente;
	9.4. dispensar o ressarcimento das quantias indevidamente recebidas de boa-fé (enunciado 106 da súmula da jurisprudência predominante do TCU) ;
	9.5. determinar à Justiça Federal de 1º e 2º Graus da 1ª Região/DF que:
	9.5.1. no prazo de 15 (quinze) dias, faça cessar os pagamentos decorrentes do ato ora considerado ilegal, sob pena de responsabilidade solidária da autoridade administrativa omissa, até a emissão de novo ato, livre das irregularidades apontadas, a ser submetido à apreciação do TCU no prazo de 30 (trinta) dias;
	9.5.2. no prazo de 15 (quinze) dias, dê ciência do inteiro teor desta deliberação à interessada cujo ato ora é considerado ilegal, esclarecendo-lhe que o efeito suspensivo proveniente da interposição de recurso não a exime da devolução dos valores percebidos indevidamente após a notificação sobre o presente acórdão, em caso de não provimento do recurso porventura impetrado;
	9.5.3. no prazo de 30 (trinta) dias, informe ao TCU as medidas adotadas, sem prejuízo de encaminhar comprovante sobre a data em que a interessada tomou conhecimento do contido no item anterior;
	9.6. determinar à Sefip que:
	9.6.1. verifique se, no cálculo dos proventos de Ervânia Cristina Torres Campelo (XXX.928.902-XX) e Manoel Martins de Oliveira Filho (XXX.552.786-XX) , foi considerado como limite inferior o salário mínimo, nos termos do art. 1º, § 5º, da Lei 10.887/2004, e, na hipótese de identificação de irregularidades no valor dos proventos, providencie a oitiva dos interessados, para que se manifestem previamente à apreciação de seus atos de aposentadoria;
	9.6.2. monitore o cumprimento das diretrizes ora endereçadas à Justiça Federal de 1º e 2º Graus da 1ª Região/DF;
	9.7. dar ciência deste acórdão à Justiça Federal de 1º e 2º Graus da 1ª Região/DF.

Apreciação de aposentadorias instituídas no âmbito da Justiça Federal de 1º e 2º Graus da 1ª Região/DF.

Primeira Câmara

3. Interessados: Angelina Diná Maria Turcatel Schwarz (XXX.186.372-XX); Ervânia Cristina Torres Campelo (XXX.928.902-XX); Manoel Martins de Oliveira Filho (XXX.552.786-XX); Marlene de Paula Matheus (XXX.504.921-XX); Raymundo de Jesus Oliveira (XXX.226.003-XX).

13.1. Ministros presentes: Vital do Rêgo (na Presidência) e Bruno Dantas (Relator).
13.2. Ministros-Substitutos convocados: Augusto Sherman Cavalcanti e André Luís de Carvalho.

BRUNO DANTAS

Cuidam os autos de aposentadorias instituídas na esfera da Justiça Federal de 1º e 2º Graus da 1ª Região/DF. No âmbito da Secretaria de Fiscalização de Pessoal, foi produzido o acervo instrutivo que compõe a peça 30 dos autos, que contou com a anuência do corpo diretivo daquela unidade (peça 31) e do qual colaciono o seguinte excerto:
“HISTÓRICO
4.	Esta Secretaria diligenciou a unidade jurisdicionada, por meio do ofício 02299/2009-TCU/Sefip, de 17/8/2009, solicitando os demonstrativos dos cálculos dos proventos de acordo com o art. 1°, §§ 1° ao 5°, da Lei 10.887/2004 de todos os servidores, bem como cópia dos laudos de invalidez, emitidos por junta médica oficial que comprovassem as datas de invalidez dos servidores Ervânia Cristina Torres Campelo, Manoel Martins de Oliveira Filho, Marlene de Paula Matheus e Raymundo de Jesus Oliveira (peça 1, p. 51) .
5.	Em reposta, a Justiça Federal de 1º e 2º graus da 1ª Região/DF encaminhou a documentação anexada à peça 2.
6.	Esta Secretaria, por meio dos ofícios SEFIP-D/3004 e 3004-2, de 26/4/2012, realizou a oitiva da Sra. Angelina Diná Maria Turcatel Schwarz, para que se manifestasse sobre o pagamento irregular da parcela decorrente de sentença judicial (peças 4 e 5) .
7.	Na ocasião, esta Secretaria solicitou ao órgão gestor esclarecimentos e documentos sobre as aposentadorias de Angelina Diná Maria Turcatel Schwarz, Ervânia Cristina Torres Campelo, Manoel Martins de Oliveira Filho, Marlene de Paula Matheus e Raymundo de Jesus Oliveira
8.	A Justiça Federal de 1º e 2º graus da 1ª Região/DF recebeu os ofícios em 4/5/2012 (peça 6) e, em resposta, encaminhou os documentos anexados às peças 8 a 12. 
9.	 Posteriormente, esta Secretaria, por meio do ofício 1340/2017-TCU/Sefip, de 10/4/2017, realizou nova oitiva da Sra. Angelina Diná Maria Turcatel Schwarz para que se manifestasse sobre as seguintes inconsistências (peça 14) :
Interessada: Angelina Diná Maria Turcatel Schwarz (CPF: XXX.186.372-XX) .
Inconsistência: Incorporação de quintos (FC-5) , com fundamento no art. 62-A da Lei 8.112/1990, c/c os arts. 3º e 10º da Lei 8.911/1994 e art. 3º da Lei 9.624/1998, decorrente de exercício de função de direção, chefia ou assessoramento, de cargo de provimento em comissão ou de natureza especial após 1998, uma vez que esta Corte de Contas considera que a incorporação da vantagem somente é possível até a data de publicação da Lei 9.624/1998, ocorrida em 8/4/1998. Esse entendimento está escorado no decidido pelo Supremo Tribunal Federal, no RE 638.115/CE, e em recente jurisprudência do TCU (Acórdão 2444/2015-TCU-Plenário, relator Ministro André Luis de Carvalho, Acórdão 5380/2016-TCU-Segunda Câmara, relator Ministro Vital do Rêgo, e Acórdão 8788/2016-TCU-Segunda Câmara, relator Ministro Augusto Nardes) . Além disso, estaria assegurado o cômputo do tempo residual de exercício de funções comissionadas não empregado até 10/11/1997, para a incorporação de parcela de décimo, com termo final na data específica em que o servidor completasse o interstício de doze meses, de acordo com a sistemática definida na redação original do art. 3º da Lei 8.911/1994, e todas as parcelas incorporadas, na forma de quintos, deveriam ser transformadas em décimos, e estes, em VPNI - vantagem pessoal nominalmente identificada (Decisão 925/1999, Acórdãos 731/2003 e 732/2003, todos do Plenário) .
10.	A Sra. Angelina Diná Maria Turcatel Schwarz tomou ciência da oitiva em 24/4/2017 (peça 15) . As alegações de defesa estão anexadas às peças 7 e 16.
EXAME TÉCNICO
a) Ato de Raymundo de Jesus Oliveira
11.	O servidor Raymundo de Jesus Oliveira faleceu em 15/11/2017 (peças 21 e 22) . Desta forma, encontra-se prejudicado por perda de objeto o exame do mérito do ato de aposentadoria. 
b) Atos de Ervânia Cristina Torres Campelo
12.	A servidora Ervânia Cristina Torres Campelo aposentou-se por invalidez, em 29/6/2004, com proventos proporcionais a 5/30 avos. O órgão gestor encaminhou dois atos de aposentadoria de ns. de controle 20781814-04-2007-000087-5 e 20781814-04-2007-000030-1, ambos identificados como sendo de concessão inicial.
13.	A unidade jurisdicionada encaminhou os laudos médicos emitidos por Junta Médica Oficial que atestaram a invalidez da ex-servidora (peça 2, p. 5-23) .
14.	 Consta nos autos a Portaria de Aposentadoria ATO/PRESI/630-719, de 15/6/2004, concedendo a aposentadoria com fundamento no art. 40, inciso I, da Constituição Federal, com a redação dada pela EC 41, de 19/12/2003, c/c os Arts. 186, Inciso I e 188, § 2°, da Lei n. 8.112/90 (peça 2, p. 24) .
15. Posteriormente, por meio da Portaria ATO/PRESI 630-20, de 12/1/2007, retificou-se a Portaria de aposentadoria 630-719 excluindo-se "...com fundamento no art. 40, inciso I, da Constituição Federal, com a redação dada pela EC 41, de 19/12/2003...", e incluindo "...com fundamento "no art. 40, § 1°, inciso I, da EC 20/1998, e art. 3° da EC 41/2003..." (peça 2, p 25) .
16.	Em 15/8/2007, nova Portaria ATO/PRESI/630-672, retificou o ato 630-719, de 15/6/2004, excluindo: "...Técnica Judiciária, Área Administrativa, Nível Intermediário, Classe "B", Padrão 6...", e incluindo "...Técnica Judiciária, Área Administrativa, Nível Intermediário, Classe "C", Padrão 11" (peça 2, p. 26) .
17.	Assim, o ato de n. de controle 20781814-04-2007-000087-5, embora identificado como inicial, na verdade, refere-se à alteração da aposentadoria, pois foi acertada a classe e o padrão da servidora.
18.	Foram encaminhadas cópias dos contracheques de junho/2004, julho/2004 e abril/2012. A servidora recebe atualmente os proventos com paridade (peça 18) . Ressalta-se que a Emenda Constitucional 70/2012 permitiu que o servidor da União, dos Estados, do Distrito Federal e dos Municípios, incluídas suas autarquias e fundações, que tenha ingressado no serviço público até a data de publicação da Emenda Constitucional 41/2003 e que tenha se aposentado ou venha a se aposentar por invalidez permanente, com fundamento no inciso I do § 1º do art. 40 da Constituição Federal, tem direito a proventos de aposentadoria calculados com base na remuneração do cargo efetivo em que se der a aposentadoria, na forma da lei, não sendo aplicáveis as disposições constantes dos §§ 3º, 8º e 17 do artigo 40 da Constituição Federal. 
19.	A ex-servidora ingressou no órgão em 18/12/1998, aplicando-se, portanto, a Emenda Constitucional 70/2012.
20.	Com relação a publicação de atos de aposentadoria com atraso, o Tribunal Regional Federal da 1ª Região informou que os processos de aposentadoria da Justiça Federal da lª Região (Seções e Subseções) são encaminhados ao Tribunal para análise e expedição dos respectivos atos pela Presidência da Corte. Dessa maneira, o lapso temporal entre o pedido de aposentadoria pelo servidor e o envio dos autos ao Tribunal acarreta em algumas situações atrasos na expedição dos atos de inativação, uma vez que o procedimento está centralizado naquela Corte (peça 8, p. 2-3) .
21.	Não vislumbramos irregularidades nos atos de aposentadoria, que podem receber parecer pela legalidade. 
c) Ato de Manoel Martins de Oliveira Filho
22.	O servidor aposentou-se compulsoriamente, em 5/6/2005, com proventos proporcionais a 5/35 avos (peça 2, p. 30) . Os proventos do servidor estão sendo pagos pela média das remunerações (peça 2, p. 31-33, e peça 19) . 
23.	Quanto à questão sobre possível acumulação de aposentadoria por parte do ex-servidor Manoel Martins de Oliveira Filho, o órgão gestor informou que o servidor recebe o benefício de aposentadoria por tempo de serviço do INSS na condição de celetista do Banco do Brasil S/A, proventos pagos pela PREVI (Caixa de Previdência dos Funcionários do Banco do Brasil) , cujos contracheques discriminam a parte recebida do INSS e o complemento devido pelo aludido fundo de pensão (peça 10, p. 60) . 
24.	O Tribunal Regional Federal da 1ª Região encaminhou cópia dos seguintes documentos:
a) declaração do ex-servidor, de 10/5/2012, informando que recebia o benefício de aposentadoria por tempo de serviço do INSS na condição de celetista do Banco do Brasil S/A (peça 10, p. 61) ;
b) contracheques dos proventos feitos pela PREVI dos funcionários do Banco do Brasil, referentes a janeiro, fevereiro e março de 2012 (peça 10, p. 62-65) ; e
c) contracheques do ex-servidor referente ao cargo no Tribunal Regional Federal da 1ª Região, meses de maio e junho/2005 e abril/2012 (peça 10, p. 66-69) .
25.	Com base nos documentos apresentados e consulta às bases de dados disponibilizadas ao TCU (INSS-Dataprev) , verifica-se que o Sr. Manoel Martins de Oliveira Filho possui pelo regime geral de previdência social aposentadoria por tempo de contribuição, concedido em 25/8/1986.
26.	O servidor ingressou no Tribunal Regional Federal da 1ª Região em 27/9/1999, portanto, já estava aposentado pelo INSS, não havendo problema quanto à compatibilidade de horários. 
27.	Ademais, o artigo 37, inciso XVI, da Constituição Federal/1988 veda a acumulação remunerada de cargos públicos, exceto quando houver compatibilidade de horários nos casos especificados. No entanto, no caso em exame, não se trata de dois cargos públicos, sendo possível a acumulação da aposentadoria concedida pelo INSS pelo regime geral de previdência social com a aposentadoria concedida pelo Tribunal Regional Federal da 1ª Região submetida ao regime estatutário. 
28.	Diante do exposto, não vislumbramos irregularidades, podendo a aposentadoria do Sr. Manoel Martins de Oliveira Filho ser considerada legal. 
d) Ato de Marlene de Paula Matheus 
29.	A servidora aposentou-se por invalidez, em 11/2/2004, com proventos integrais. A data da publicação do ato de aposentadoria é anterior à data de publicação da Medida Provisória 167, de 19/2/2004, publicada no DOU em 20/2/2004, e posteriormente, convertida na Lei 10.887/2004, portanto, a aposentadoria encontra-se com paridade (peça 2, p. 27, e peça 20) .
30.	Ademais, a unidade jurisdicionada encaminhou o laudo médico emitido por Junta Médica Oficial que atestou em 5/11/2003 a invalidez definitiva da ex-servidora (peça 2, p. 28-29) . Foram encaminhadas cópias dos contracheques da servidora referentes aos meses de janeiro/2004, fevereiro/2004 e abril/2012 (peça 10, p. 70-76) .
31.	Não se vislumbrou irregularidades na aposentadoria da servidora, que pode ser apreciada pela legalidade.
e) Ato de Angelina Diná Maria Turcatel Schwarz
Documentos encaminhados pela unidade jurisdicionada
32.	O Tribunal Regional Federal da 1ª Região encaminhou cópia dos seguintes documentos:
a) mapa de tempo de serviço, com os períodos das funções comissionadas (peça 8, p. 37-38) ;
b) contracheques de fevereiro/2007, março/2007 e abril/2012 (peça 8, p. 39-41) ;
c) contracheque em 2007 na ativa e depois na inatividade (peça 8, p. 42-45) ; e
d) cópia da ação judicial 2005.42.00.002316-1, impetrada na Justiça Federal de 1ª Instância, Seção Judiciária de Roraima, na qual a Sra. Angelina Diná Maria Turcatel Schwarz solicitou que fosse determinado ao órgão gestor a concessão de aposentadoria por invalidez com proventos integrais. Na sentença, considerando o alto custo de deslocamento para o estado de Roraima, o juiz federal, inicialmente, deferiu liminar autorizando a interessada, para efeito de renovação de sua licença médica, a ser submetida a Junta Médica Oficial da Seção Judiciária do Paraná ou por ela reconhecida com esse caráter, providência equivalente a antecipação de tutela. Posteriormente, a Junta Médica Oficial do Juízo Federal concluiu pela invalidez permanente da servidora. Em sentença de 18/7/2006, o Juízo Federal determinou a concessão da aposentadoria por invalidez com proventos integrais com efeito retroativo a 6/9/2004. Posteriormente, em grau de apelação, considerou-se a aposentadoria a partir da data do laudo pericial em juízo, 4/4/2006 (peça 8, p. 46-233) .
Resposta às oitivas
33.	Em síntese, as alegações de defesa da Sra. Angelina Diná Turcatel Schawarz foram as seguintes (peças 7 e 16) :
a) informa que na Ação Judicial, que objetou a aposentadoria, não existiu qualquer pagamento de parcela determinada por sentença, o que comprova a falta de objeto para esta demanda. Assim, tal irregularidade é improcedente; e
b)  alega que o processo de aposentadoria foi com base nas leis vigentes no País e em ação judicial. Estaria precluso o direito de anular vantagens já incorporadas. Decisões posteriores do Supremo Tribunal Federal e do próprio Tribunal de Contas da União não deveriam retroagir paras prejudicar incorporações já realizadas em aposentadorias anteriores a estas decisões, pois são direitos adquiridos.
Aposentadoria por invalidez 
34.	A servidora Angelina Diná Turcatel Schawarz aposentou-se por invalidez, em 4/4/2006, com proventos integrais. Na ação judicial 2005.42.00.002316-1, com trânsito em julgado, o juízo federal reconheceu a invalidez permanente da interessada e que a doença poderia ser enquadrada dentre as que permitem a aposentadoria com proventos integrais (peça 2, p. 46-233) . 
35.	Como a data de vigência da aposentadoria foi 4/4/2006, inicialmente, os proventos deveriam ser calculados pela média das remunerações. No entanto, como a ex-servidora ingressou no órgão em 25/4/1996, posteriormente, com a Emenda Constitucional 70/2012, passou a ter direito à aposentadoria por invalidez com paridade, conforme vem sendo pago pelo órgão gestor (peça 17) .
Incorporação de Quintos
36.	No ato de aposentadoria da Sra. Angelina Diná Turcatel Schawarz consta o pagamento de 1/5 de FC1, 1/5 de FC 3 e 2/5 de FC 5. Atualmente, a inativa continua a receber os quintos (peça 17) .
37.	A vantagem denominada “quintos” foi instituída com a Lei 6.732/1979. Segundo o art. 2º dessa lei, o servidor no exercício de cargo em comissão ou função de confiança poderia incorporar, a partir do sexto ano, 1/5 (um quinto) das vantagens correspondentes, a cada ano completo de exercício, até o limite de 5/5 (cinco quintos) ; isto é, até completar o décimo ano. 
38.	Objetivava-se evitar o decesso remuneratório do servidor ocupante de cargo ou função de confiança que viesse a ser dispensado em momento futuro e que não fosse passar imediatamente à inatividade. Uma vez que, até dezembro de 1979, os servidores em atividade que tivessem preenchido os requisitos temporais do artigo 180 da Lei 1.711/1952 só poderiam contar com tal benefício quando se aposentassem. Assim, se deixavam um cargo de confiança, após longos anos de exercício, e permaneciam em atividade, regressavam à situação de origem, com a remuneração do cargo efetivo e nada mais.
39.	Com o advento da Lei 8.112/1990, por meio do seu artigo 62, § 2º, introduziu novo disciplinamento ao assunto. A incorporação passou a se dar na proporção de 1/5 a cada ano de exercício da função, até o limite de cinco anos, sem a exigência do período de carência de cinco anos.
40.	Os critérios para incorporação dessa vantagem foram definidos mais claramente com a publicação da Lei 8.911/1994, que assim dispôs:
Art. 3. Para efeito do disposto no § 2º do art. 62 da Lei nº 8.112, de 11 de dezembro de 1990, o servidor investido em função de direção, chefia e assessoramento, ou cargo em comissão, previsto nesta Lei, incorporará à sua remuneração a importância equivalente à fração de um quinto da gratificação do cargo ou função para o qual foi designado ou nomeado, a cada doze meses de efetivo exercício, até o limite de cinco quintos.
 (...) 
Art. 10. É devida aos servidores efetivos da União, das autarquias e das fundações públicas, regidos pela Lei nº 8.112, de 11 de dezembro de 1990, cedidos, por afastamento, para exercício em órgão ou entidade do mesmo Poder ou de outro Poder da União, a incorporação de quintos decorrentes do exercício de cargo em comissão e de função de direção, chefia e assessoramento.
41.	Entretanto, essa vantagem foi extinta e restabelecida por diversas vezes, como demonstra o breve histórico abaixo apresentado.
42.	A MP 831, de 18/1/1995, extinguiu a vantagem dos quintos, tendo sido reeditada exaustivamente até a MP 1.160, de 26/10/1995, que a restabeleceu, porém sob a forma de décimos.
43.	Em 10/11/1997, foi editada a MP 1.595-14, que – convertida na Lei 9.527/1997 – extinguiu novamente a incorporação e a transformou em Vantagem Pessoal Nominalmente Identificada (VPNI) .
44.	Em 8/4/1998, a MP 1.160/1995 foi convertida na Lei 9.624/1998. Essa lei não revogou a Lei 9.527/1997, apenas limitou temporalmente a incorporação da referida vantagem entre 19 de janeiro de 1995 até a data da sua publicação, do tempo residual de exercício de funções comissionadas não empregado até 10/11/1997.
45.	No entanto, essa vantagem sempre esteve cercada de controvérsia. Ainda, em 4/9/2001, foi editada a MP 2.225-45/2001, que acresceu à Lei 8.112/1990 o artigo 62-A, transformando os quintos/décimos em VPNI, com a seguinte redação:
Art. 62-A. Fica transformada em Vantagem Pessoal Nominalmente Identificada - VPNI a incorporação da retribuição pelo exercício de função de direção, chefia ou assessoramento, cargo de provimento em comissão ou de Natureza Especial a que se referem os arts. 3º e 10 da Lei no 8.911, de 11 de julho de 1994, e o art. 3º da Lei no 9.624, de 2 de abril de 1998.
Parágrafo único.  A VPNI de que trata o caput deste artigo somente estará sujeita às revisões gerais de remuneração dos servidores públicos federais.
46.	Com o advento desta Medida Provisória, surgiram entendimentos divergentes. Por um lado, achava-se que seria devida a incorporação de parcelas da vantagem até 8/4/1998 (data de publicação da Lei 9.624/1998) . Por outro, entendia-se que a MP 2.225-45/2001 havia estendido o direito à incorporação da vantagem até a data de sua publicação.
47.	No âmbito deste Tribunal, os critérios para incorporação de quintos/décimos estavam disciplinados no Acórdão 2248/2005-TCU-Plenário, abaixo transcrito:
9.2. alterar a redação do subitem 9.2 do Acórdão 931/2003-TCU-Plenário para: “firmar entendimento de que é devida a incorporação de parcelas de quintos, com fundamento no artigo 3º da MP 2.225-45/2001, observando-se os critérios contidos na redação original dos artigos 3º e 10 da Lei 8.911/94, no período compreendido entre 09/04/98 e 04/09/2001, data da edição da referida medida provisória, sendo a partir de então todas as parcelas incorporadas, inclusive a prevista no artigo 3º da Lei 9.624/98, transformadas em Vantagem Pessoal Nominalmente Identificada - VPNI, admitindo-se, ainda, o cômputo do tempo residual porventura existente em 10/11/1997, desde que não empregado em qualquer incorporação, para concessão da primeira ou de mais uma parcela de quintos na data específica em que for completado o interstício de doze meses, ficando, também, essa derradeira incorporação transformada em VPNI, nos termos do subitem 8.1.2 da Decisão 925/1999 – Plenário.
48.	Todavia, no ano de 2015, o Supremo Tribunal Federal (STF) , ao apreciar o Recurso Extraordinário (RE) 638.115/Ceará, que teve repercussão geral, deixou assente que as decisões judiciais ou atos emanados pelos poderes Executivo, Legislativo ou Judiciário que determinaram a incorporação de quintos/décimos no período compreendido entre a edição da Lei 9.624/1998 até a edição da Medida Provisória 2.225-45/2001 carecem de fundamento legal e, portanto, violam o princípio da legalidade previsto na Constituição Federal.
49.	Em seu voto, o Ministro Relator explicitou, entre outras, a seguinte justificativa:
Enfim, é possível aferir uma questão constitucional na violação da lei pela decisão ou ato dos poderes Executivo, Legislativo ou Judiciário. A decisão ou ato sem fundamento legal ou contrário ao direito ordinário viola, dessa forma, o princípio da legalidade.
No caso, a decisão judicial que determina a incorporação dos quintos carece de fundamento legal e, portanto, viola o princípio da legalidade. (grifo nosso) 
50.	Ao tomar essa decisão, o STF modulou os seus efeitos para dispensar a devolução dos valores recebidos indevidamente de boa-fé até a data do julgamento, cessada a ultra-atividade de incorporações em qualquer hipótese.
51.	Ainda nessa linha de entendimento, foi a decisão no MS 25.763/DF, assim ementado:
Mandado de segurança. 2. Administrativo. Servidor público. 3. Cabimento do mandado de segurança da União para impugnar ato do Tribunal de Contas da União. 4. Impossibilidade de incorporação de quintos decorrente do exercício de funções comissionadas no período compreendido entre a edição da Lei 9.624/1998 e a MP 2.225-48/2001. Art. 61, § 1º, inciso II, “a”, e 63, inciso I, CF/88. 5. Ausência de fundamentação legal indispensável para incorporação dos quintos no período de 9.4.1998 a 4.9.2001, data da edição da MP 2.225-45/2001. Violação ao princípio constitucional da legalidade. 6. A medida provisória tão somente transformou em Vantagem Pessoal Nominalmente Identificada (VPNI) a incorporação das parcelas a que se referem os arts. 3º e 10 da Lei 8.911, de 11 de julho de 1994, e o art. 3º da Lei 9.624, de 2 de abril de 1998. 7. Inconstitucionalidade do Acórdão 2.248/2005, do TCU e extinção da incorporação de quintos/décimos desde a Lei 9.527/97. 8. Impetração conhecida e segurança concedida. (grifo nosso) 
52.	Assim, o supramencionado Acórdão 2248/2005-TCU-Plenário teve sua inconstitucionalidade reconhecida pelo Supremo Tribunal Federal nos autos do Mandado de Segurança 25.763/DF.
53.	O entendimento desta Corte de Contas até 2005, antes do advento do Acórdão 2248/2005-TCU-Plenário, era de que a incorporação ou atualização de quintos era devida até 8/4/1998, com fundamento no caput do art. 3º da Lei 9.624/1998, vide Decisão 925/1999 e Acórdãos 731/2003 e 732/2003, ambos do Plenário.
54.	Essas decisões também asseguraram a contagem do tempo residual de exercício de funções comissionadas não empregado, até 10/11/1997, para a incorporação de parcela de décimo, com termo final na data específica em que o servidor completasse o interstício de doze meses, de acordo com a sistemática definida na redação original do art. 3º da Lei 8.911/1994. Também declararam que as parcelas incorporadas à remuneração, na forma de quintos, deveriam ser transformadas em décimos e estes transformados em vantagem pessoal nominalmente identificada (VPNI) .
55.	Em deliberações mais recentes, esta Corte de Contas se posicionou acerca da decisão do STF, consignando por meio do Acórdão 2444/2015-TCU-Plenário, que deve ser observado o entendimento daquela Corte Suprema acerca da impossibilidade de incorporação de quintos de função decorrente do exercício de funções no período compreendido entre a edição da Lei 9.624/1998, de 8/4/1998, e da MP 2.225-48/2001, de 4/9/2001 (RE 638.115/CE e MS 25.763/DF) . A mesma orientação foi adotada no Acórdão 5.380/2016 e no Acórdão 8788/2016-TCU-Segunda Câmara.
56.	A incorporação de parcela de quintos da interessada teve amparo em funções comissionadas exercidas antes e após a vigência da Lei 9.624/1998, o que estaria em desacordo com o entendimento do Supremo Tribunal Federal e a jurisprudência mais recente deste Tribunal (peças 8, p. 38-35 e peça 17) .
57.	Diante do exposto, o ato de aposentadoria da Sra. Angelina Diná Maria Turcatel Schwarz deve ser apreciado pela ilegalidade, em razão de ter incorporado parcela de quintos/décimos após o advento da Lei 9.624/1998.
58.	Nada obstante, deve-se dispensar a devolução dos valores indevidamente recebidos de boa-fé, nos termos do Enunciado 106 da Súmula de Jurisprudência deste Tribunal.
Decadência Administrativa 
59. Esta Corte de Contas, no tocante à decadência, prevista no art. 54 da Lei 9.784/1999, entende que o referido dispositivo legal, ao ser aplicado aos atos de aposentadoria e pensão, conta seu prazo decadencial somente a partir do respectivo registro pelo Tribunal de Contas da União, visto que, em se tratando de ato complexo, só é aperfeiçoado quando de seu registro pelo TCU. Portanto, o prazo decadencial não pode ser contado a partir da concessão administrativa, mas sim a partir do exame pelo TCU. Esse é o teor da Súmula TCU 278/2012, a seguir transcrita: 
SÚMULA 278/2012: Os atos de aposentadoria, reforma e pensão têm natureza jurídica de atos complexos, razão pela qual os prazos decadenciais a que se referem o § 2º do art. 260 do Regimento Interno e o art. 54 da Lei nº 9.784/99 começam a fluir a partir do momento em que se aperfeiçoam com a decisão do TCU que os considera legais ou ilegais, respectivamente. 
60.	Assim, o prazo decadencial começará a contar a partir da decisão do TCU que considerar legal ou ilegal os atos de aposentadoria em exame. 
Princípio da Segurança Jurídica, Legalidade, do direito adquirido e irredutibilidade salarial
61. Verifica-se que o Princípio da Segurança Jurídica é vetor importante do Direito, que impõe ao magistrado a ponderação de sua incidência no caso concreto, mas sempre em face de outros princípios estruturantes da Administração Pública, como o princípio da legalidade, expresso na Constituição Federal, a partir do qual se estrutura todo o direito público e administrativo. 
62. A apreciação de ato de concessão de aposentadoria pela ilegalidade não infringe o princípio da segurança jurídica. O ato de aposentadoria da Sra. Angelina Diná Maria Turcatel Schwarz não pode ser considerado como ato jurídico perfeito, uma vez que está ilegal a incorporação de parcela de quintos/décimos após o advento da Lei 9.624/1998.
63. A jurisprudência da Suprema Corte é no sentido de deferir aos atos de aposentadoria e pensão a classificação de ato complexo, motivo pelo qual somente quando recebe o registro pela Corte de Contas passa a estar plenamente formado (perfeito) , válido (aferição da legalidade com reflexo de definitividade perante a Administração, que não mais pode anulá-lo unilateralmente) e eficaz (plenamente oponível a terceiros, deixando de apresentar executoriedade provisória) . 
64.	Assim, pode-se, então, concluir, que não há que se falar em direito adquirido antes que o ato complexo esteja definitivamente registrado por este Tribunal, muito menos quando a concessão traz em seu bojo vício insanável, por não haver lei que a suporte.
65.	 Ressalta-se ainda que a violação ao princípio da irredutibilidade salarial também deve ser afastada, nos termos da jurisprudência do STF, que se fixou no sentido de que não há óbice à redução de proventos caso alguma parcela/vantagem esteja sendo paga ao arrepio da lei, conforme o MS 25.552, de relatoria da Exma. Ministra Cármen Lúcia, in verbis:
EMENTA: MANDADO DE SEGURANÇA. ATO DO TRIBUNAL DE CONTAS DA UNIÃO. APOSENTADORIA DE MAGISTRADO (...) DECADÊNCIA ADMINISTRATIVA E OFENSA AO PRINCÍPIO DA IRREDUTIBILIDADE DE SALÁRIOS NÃO CONFIGURADAS.
 (...) 
3. O Supremo Tribunal Federal pacificou entendimento de que, sendo a aposentadoria ato complexo, que só se aperfeiçoa com o registro no Tribunal de Contas da União, o prazo decadencial da Lei nº 9.784/1999 tem início a partir de sua publicação. Aposentadoria do impetrante não registrada: inocorrência da decadência administrativa.
4. A redução de proventos de aposentadoria, quando concedida em desacordo com a lei, não ofende o princípio da irredutibilidade de vencimentos. Precedentes. (grifo nosso) 
66.	Desta forma, entende-se que não se pode garantir o registro de uma aposentadoria considerada ilegal pelo TCU invocando apenas princípios tais como o da segurança jurídica, irredutibilidade salarial e razoabilidade, os quais deverão ser sopesados também com o princípio da legalidade.
CONCLUSÃO
67.	A análise do mérito do ato de aposentadoria do Sr. Raymundo de Jesus Oliveira encontra-se prejudicada por perda de objeto, em razão do falecimento do ex-servidor em 15/11/2017.
68.	Quanto aos atos de aposentadoria de Ervânia Cristina Torres Campelo, Manoel Martins de Oliveira Filho e Marlene de Paula Matheus, esses podem ser apreciados pela legalidade, uma vez que não se vislumbrou irregularidades. 
69.	No tocante ao ato de aposentadoria de Angelina Diná Maria Turcatel Schwarz, este deve ser apreciado pela ilegalidade, em razão da incorporação de parcela de quintos/décimos após o advento da Lei 9.624/1998, em desacordo com o entendimento do Supremo Tribunal Federal e a jurisprudência mais recente deste Tribunal.
PROPOSTA DE ENCAINHAMENTO
70.	Ante o exposto, conforme o preceituado no artigo 71, inciso III, da Constituição Federal de 1.988; c/c os artigos. 1º, inciso V, e 39, inciso II, da Lei nº 8.443/1992, c/c os artigos 1º, inciso VIII, 260, §§ 1º e 5º, do Regimento Interno/TCU, e tomando por base as informações prestadas pelo órgão de controle interno e as verificações feitas pela unidade técnica, na forma prevista no artigo 260, caput, do referido Regimento, propõe-se: 
a) considerar prejudicado por perda de objeto o exame do mérito do ato de aposentadoria de Raymundo de Jesus Oliveira (CPF XXX.226.003-XX) , em razão de falecimento;
b) considerar legais os atos de aposentadoria de Ervania Cristina Torres Campelo (CPF XXX.928.902-XX) , Manoel Martins de Oliveira Filho (CPF XXX.552.786-XX) e Marlene de Paula Matheus (CPF XXX.504.921-XX) ;
c) considerar ilegal e negar o registro do ato de concessão de aposentadoria de Angelina Diná Maria Turcatel Schwarz (CPF XXX.186.372-XX) , em razão da incorporação de parcela de quintos/décimos após a vigência da Lei 9.624/1998;
d) dispensar o ressarcimento das quantias indevidamente recebidas de boa-fé, nos termos da Súmula TCU n. 106;
e) determinar à Justiça Federal de 1º e 2º graus da 1ª Região/DF que:
e.1) no prazo de quinze dias, faça cessar os pagamentos decorrentes do ato impugnado por esta Corte, sob pena de responsabilidade solidária da autoridade administrativa omissa, nos termos do art. 262 do Regimento Interno/TCU;
e.2) no prazo de trinta dias, emita novo ato, livre da irregularidade apontada, e o submeta ao TCU pelo Sistema e-Pessoal, nos termos dos arts. 262, § 2º, do Regimento Interno desta Corte e 19, § 3º, da Instrução Normativa TCU 78/2008;
e.3) dê ciência, no prazo de 15 (quinze) dias, do inteiro teor desta deliberação à interessada, alertando-a de que o efeito suspensivo proveniente da interposição de eventuais recursos junto ao TCU não a exime da devolução dos valores percebidos indevidamente após a respectiva notificação, caso esses não sejam providos; e
e.4) encaminhar ao Tribunal, no prazo de 30 (trinta) dias contados da ciência da decisão, documento apto a comprovar que a interessada tomou conhecimento do acórdão.”
2.	O Ministério Público de Contas, representado nos autos pela Procuradora-Geral Cristina Machado da Costa e Silva, manifestou-se de acordo com o encaminhamento sugerido pela Sefip (peça 32) :
	É o relatório.

não há.

Procuradora-Geral Cristina Machado da Costa e Silva.

pessoal. aposentadoria. identificação de irregularidade na incorporação de quintos decorrentes do exercício de função comissionada no período compreendido entre a edição da Lei 9.624/1998 e a edição da mp 2.225-45/2001. aplicação do entendimento firmado no re 635.115/STF. ilegalidade de um ato. perda de objeto de um ato, ante o falecimento do interessado. determinações. ciência. 1. O Tribunal pode considerar prejudicado, por perda de objeto, o exame de atos de admissão e concessão cujos efeitos financeiros tenham se exaurido antes de sua apreciação.

APOSENTADORIA (APOS)

Secretaria de Fiscalização de Pessoal (Sefip).

Cuidam os autos de aposentadorias instituídas no âmbito da Justiça Federal de 1º e 2º Graus da 1ª Região/DF.
2.	Conforme consta do relatório precedente, a Sefip, com o apoio do Parquet especializado, manifestou-se pela ilegalidade da aposentadoria de Angelina Diná Maria Turcatel Schwarz, em razão de impropriedade na incorporação de quintos pelo exercício de função comissionada no período compreendido entre a edição da Lei 9.624/1998 e a edição da MP 2.225-45/2001. Quanto às concessões emitidas em favor de Ervânia Cristina Torres Campelo, Manoel Martins de Oliveira Filho e Marlene de Paula Matheus, as propostas convergem no sentido da legalidade e registro dos atos. Em relação à aposentadoria de Raymundo de Jesus Oliveira, o encaminhamento é no sentido de considerar prejudicado o exame dessa concessão, por perda de objeto, ante o falecimento do interessado.
3.	Preliminarmente, registro que, diante da perspectiva de apreciação pela ilegalidade do ato e tendo em vista que ele foi disponibilizado ao TCU há mais de cinco anos, foi oferecida a oportunidade prévia de uso das garantias da ampla defesa e do contraditório, nos termos preconizados no Acórdão 587/2011-TCU-Plenário. Assim, a secretaria especializada realizou o chamamento da interessada para que se manifestasse sobre as falhas detectadas.
4.	Passo a examinar o mérito dos atos, conforme as seguintes considerações.
5.	Sobre a incorporação de quintos após a edição da Lei 9.624/1998, não é demais rememorar a intelecção firmada pelo Supremo Tribunal Federal no âmbito do RE 638.115, ocasião em que, em sede de repercussão geral, foi decidido ser indevida a incorporação de quintos no período de 9/4/1998 a 4/9/2001, por ofensa explícita ao princípio da legalidade, tendo sido lavrada a seguinte ementa:
“Recurso extraordinário. 2. Administrativo. 3. Servidor público. 4. Incorporação de quintos decorrente do exercício de funções comissionadas no período compreendido entre a edição da Lei 9.624/1998 e a MP 2.225-48/2001. 5. Impossibilidade. 6. Recurso extraordinário provido.”
6.	Ademais, convém repisar o seguinte trecho do voto proferido pelo Ministro Gilmar Mendes naquela oportunidade:
“Nesses termos, tendo em vista que o pagamento dos quintos incorporados no período entre 8.4.1998 até 4.9.2001 foi declarado inconstitucional e refere-se a relação jurídica de trato continuado, há que se reconhecer a necessidade de cessação imediata do pagamento da mencionada verba, sem que isso caracterize afronta à coisa julgada e sem que seja necessário o ajuizamento de ação rescisória.
Da mesma forma, os efeitos das decisões administrativas, que reconheceram o referido direito aos servidores com base em hipótese considerada inconstitucional pelo STF, não devem subsistir, devendo o pagamento ser cessado imediatamente.” (grifos inseridos) 
7.	Ainda por ocasião do RE 638.115, foi prolatada, em sede de embargos de declaração, decisão com a seguinte ementa:
“Embargos de declaração no recurso extraordinário. 2. Repercussão Geral. 3. Direito Administrativo. 4. Servidor público. 5. Incorporação de quintos decorrente do exercício de funções comissionadas no período compreendido entre a edição da Lei 9.624/1998 e a MP 2.225-48/2001. Impossibilidade. 6. Cessada a ultratividade das incorporações em qualquer hipótese, seja decorrente de decisões administrativas ou de decisões judiciais transitadas em julgado. RE-RG 730.462, Rel. Min. Teori Zavascki. 7. Ausência de omissão, contradição ou obscuridade. 8. Embargos rejeitados.” (destaque acrescido) 
8.	Por aí se vê que nem mesmo decisões judiciais transitadas em julgado têm o condão de fazer permanecer a vantagem dos quintos incorporados após a edição da Lei 9.624/1998, conforme expressamente definido pelo STF. Nessa linha, diversos são os jugados do TCU, a exemplo dos Acórdão 5380/2016-TCU-Segunda Câmara, 5.925/2016-TCU-2ª Câmara, 9.719/2016-TCU-2ª Câmara, 1.116/2017-TCU-2ª Câmara, 3.075/2017-TCU-2ª Câmara, 8.588/2017-TCU-2ª Câmara e 1.972/2017-TCU-Plenário. Não há, portanto, ofensa à coisa julgada no ato deste TCU que impõe a correção dessa irregularidade.
9.	Aliás, o fato de a decisão proferida no RE 638.115 não ter transitado em julgado não representa óbice para que o entendimento ali delineado seja, desde logo, adotado nos casos concretos submetidos à apreciação do TCU, conforme se extrai, por exemplo, do seguinte trecho do parecer do MP/TCU que orientou o Acórdão 9415/2016-TCU-Segunda Câmara:
“8. No entanto, em recentes decisões proferidas nos autos do Recurso Extraordinário - RE 638.115/CE, com repercussão geral reconhecida, e do Mandado de Segurança - MS 25.763/DF, o Supremo Tribunal Federal entendeu que a referida tese feriu o princípio da legalidade, em razão da falta de fundamento legal para a incorporação de quintos/décimos no período de 9/4/1998 a 4/9/2001, conforme se depreende a partir das ementas dessas duas decisões, transcritas a seguir:
 (...) 
9. Assim, embora tais decisões ainda não tenham transitado em julgado, pois aguardam a apreciação de uma série de embargos de declaração opostos pelos interessados, cujo teor não se tem acesso, não vejo óbice para a adoção, desde logo, de tal entendimento ao caso concreto constante destes autos, tendo em vista a pertinência e a profundidade dos fundamentos jurídicos apresentados pelo Ministro Gilmar Mendes nos votos condutores de tais decisões em relação à ilegalidade da incorporação de tal parcela no período de 9/4/1998 a 4/9/2001, conforme se verifica nas peças 10 e 11 destes autos.”
10.	Seguindo esse mesmo juízo, é possível citar as decisões exaradas nos Acórdão 2021/2018-TCU-Segunda Câmara e 3.877/2018-TCU-1ª Câmara.
11.	Além disso, na hipótese remota de a decisão proferida nos autos do RE 638.115 ser alterada em sede dos embargos ali opostos, com efeitos no entendimento do STF e do TCU sobre o assunto, o órgão de origem poderá emitir novos atos de aposentadoria, a serem submetidos à apreciação do TCU.
12.	No que se refere à decadência, o Supremo Tribunal Federal tem jurisprudência assentada (MS 24.997-8/DF, MS 24.958-7/DF e MS 25.015-1/DF) , acompanhada pelo TCU (Súmula 278) , no sentido de que o ato de aposentadoria, reforma ou pensão, por sua natureza complexa, somente se aperfeiçoa com o exame e consequente registro pelo Tribunal de Contas, nos termos do art. 71, inciso III, da Constituição Federal, momento em que passa a correr o prazo decadencial. Desse modo, considerando que os atos ora examinados foram registrados em 10/2/2015, ou seja, há menos de cinco anos, não há que se falar em operação da decadência neste caso.
13.	Em relação à aplicação do princípio da segurança jurídica, entendo que, in casu, não se fazem presentes as condições para invocação de tal instituto com vistas à consolidação de situações individuais viciadas na origem.
14.	Por oportuno, deve-se enfatizar que não há consolidação de atos ilegais pelo TCU ante o simples decurso de tempo. Seguindo essa orientação, registro trecho da ementa do Acórdão 5962/2012-TCU-Primeira Câmara:
“4. Nos termos da jurisprudência do STF, o transcurso de longo lapso temporal entre a edição do ato e sua apreciação por parte do TCU não converte a concessão ilegal em legal, gerando apenas a necessidade de instauração do contraditório e da ampla defesa para a validade do processo, na hipótese de o ato haver ingressado no Tribunal há mais de cinco anos (MS-25.116, MS-25.403, MS-25.343, MS-27.296, entre outros) .”
15.	Ainda sobre o tema, convém esclarecer que o posicionamento cristalizado nesta Corte de Contas, mediante o Acórdão 868/2010-TCU-Plenário, é no sentido de que a análise quanto à aplicação do preceito da segurança jurídica para preservar atos irregulares deve ser feita observando-se as peculiaridades de cada caso. Nesses termos, imperioso se faz registrar as balizas propostas no voto condutor do Acórdão 3245/2010-TCU-Plenário, ocasião em que o Ministro Walton Alencar Rodrigues consignou que:
“Admite-se, em casos especialíssimos, em que a ilegalidade e a negativa de registro do ato de concessão impliquem a total supressão de meios de subsistência do beneficiário, a excepcional aplicação das teses da segurança jurídica e da proteção da confiança do administrado, situações vistas caso a caso.”
16.	Em estudo do aludido entendimento, verifico que a jurisprudência deste Tribunal assenta-se na premissa de que a aplicação do princípio da segurança jurídica para consolidar atos de pessoal eivados de ilegalidade deve cingir-se àquelas hipóteses em que for irreversível a situação fática do interessado ou insuportável o prejuízo a ele causado.
17.	Compulsando alguns precedentes, observo que os fatores essenciais ao reconhecimento de situação excepcional estão, em regra, relacionados à existência de longo lapso temporal desde a concessão do benefício somada à impossibilidade de reversão do servidor à atividade para complementar tempo de serviço considerado ilegal, à supressão dos meios de subsistência condigna, ao estado de saúde do beneficiário ou à absoluta impossibilidade de preenchimento de algum requisito legal (e.g. Acórdãos 2.417/2009 e 1.381/2014, do Plenário; 269/2014, da 1ª Câmara; 713/2011, 1.051/2013, 2.490/2013 e 3.134/2014, da 2ª Câmara) .
18.	É dizer, em síntese, que, para chancelar a legalidade de ato que contenha nítida impropriedade e que esteja vigente há longo tempo, deve-se avaliar a situação do interessado, bem como se as consequências da apreciação pela ilegalidade seriam excessivamente gravosas a ponto de justificar o afastamento excepcional da aplicação estrita do princípio da legalidade.
19.	No caso vertente, o que se observa é que a ilegalidade intrínseca ao ato está relacionada somente ao valor devido a título de quintos.
20.	Dessa forma, muito embora se admita que a correção do valor da vantagem inquinada ocasione diminuição dos rendimentos da interessada, a apreciação pela ilegalidade não implicará supressão dos seus meios de subsistência, mas apenas adequação da vantagem contestada ao valor devido. Não há, portanto, caracterização de qualquer circunstância excepcional que legitime a adoção de tratamento diferenciado. Aliás, a proteção à boa-fé e à confiança será devidamente observada com a aplicação da súmula 106 do TCU, dispensando-se a devolução dos valores percebidos indevidamente.
21.	No que se refere ao argumento de que haveria ofensa ao princípio da irredutibilidade salarial do servidor, a compreensão sedimentada no âmbito do Supremo Tribunal Federal é no sentido de que a redução de proventos de aposentadoria, quando concedida em desacordo com a lei, não ofende o referido princípio, a exemplo da intelecção contida na ementa do MS 25.552:
“MANDADO DE SEGURANÇA. ATO DO TRIBUNAL DE CONTAS DA UNIÃO. APOSENTADORIA DE MAGISTRADO (...) DECADÊNCIA ADMINISTRATIVA E OFENSA AO PRINCÍPIO DA IRREDUTIBILIDADE DE SALÁRIOS NÃO CONFIGURADAS.
 (...) 
3. O Supremo Tribunal Federal pacificou entendimento de que, sendo a aposentadoria ato complexo, que só se aperfeiçoa com o registro no Tribunal de Contas da União, o prazo decadencial da Lei nº 9.784/1999 tem início a partir de sua publicação. Aposentadoria do impetrante não registrada: inocorrência da decadência administrativa.
4. A redução de proventos de aposentadoria, quando concedida em desacordo com a lei, não ofende o princípio da irredutibilidade de vencimentos. Precedentes.”
22.	Na mesma linha foi o entendimento revelado na ementa do MS 21.548, também do STF:
“MANDADO DE SEGURANÇA. LEGITIMIDADE PASSIVA AD CAUSAM DO PRESIDENTE DO TCU. PROCURADOR DA REPÚBLICA DE 1ª CATEGORIA. TRANSFORMAÇÃO NO CARGO DE SUBPROCURADOR-GERAL. NÃO-OCORRÊNCIA. ACRÉSCIMO AOS PROVENTOS DAS VANTAGENS DO ARTIGO 184 DA LEI Nº 1.711/52. IMPOSSIBILIDADE.
1. O Tribunal de Contas da União é parte legítima para figurar no pólo passivo do mandado de segurança, quando sua decisão está revestida de caráter impositivo.
 (...) 
4. Ofensa ao princípio da irredutibilidade dos vencimentos, em virtude de cumprimento da decisão proferida pelo Tribunal de Contas da União. Não-ocorrência, dado o errôneo enquadramento da impetrante. Mandado de Segurança indeferido.”
23.	Nesse cenário, impõe-se a ilegalidade e negativa de registro ao ato de aposentadoria de Angelina Diná Maria Turcatel Schwarz.
24.	No que diz respeito aos atos emitidos em favor de Ervânia Cristina Torres Campelo e Manoel Martins de Oliveira Filho, aposentados por invalidez com proventos proporcionais a 5/30 avos e 5/35 avos respectivamente, as fichas financeiras acostadas aos autos sugerem que suas remunerações se encontram parametrizadas pelo art. 191 da Lei 8.112/1990, que estabelece que o provento decorrente de aposentadoria proporcional ao tempo de serviço não será inferior a 1/3 da remuneração da atividade.
25.	Ocorre que o comando do referido dispositivo não se aplica a aposentadorias concedidas após o advento da EC 20/1998, situação de Ervânia Cristina Torres Campelo e Manoel Martins de Oliveira Filho, aposentados em 2004 e 2005, respectivamente. Nesses casos, deve-se considerar como limite inferior aos proventos de aposentadoria o salário mínimo, nos termos do art. 1º, § 5º, da Lei 10.887/2004 (e.g. Acórdão 621/2010-TCU-Plenário, 4.212/2010-TCU-2ª Câmara, 5.825/2011-TCU-2ª Câmara, 8.674/2011-TCU-2ª Câmara, 291/2013-TCU-2ª Câmara, 1.677/2013-TCU-2ª Câmara, 7.044/2013-TCU-1ª Câmara e 2.899/2017-TCU-2ª Câmara) .
26.	Assim, antes da apreciação dos atos de Ervânia Cristina Torres Campelo e Manoel Martins de Oliveira Filho, deve a Sefip examinar se seus proventos foram calculados com observância do limite inferior fixado no art. 1º, § 5º, da Lei 10.887/2004, fazendo a oitiva dos interessados na hipótese de identificação de irregularidades em seus proventos, nos termos do Acórdão 587/2011-TCU-Plenário.
27.	Quanto à concessão emitida em favor de Marlene de Paula Matheus, acolho a íntegra da análise da Sefip e manifesto-me pela legalidade e registro do ato.
28.	Por fim, acompanho o posicionamento da secretaria especializada no sentido de considerar prejudicado, por perda de objeto, o exame do ato emitido em favor de Raymundo de Jesus Oliveira, em razão do seu falecimento, nos termos do art. 260, § 5º, do Regimento Interno do TCU.
	Em face do exposto, voto por que o Tribunal adote a deliberação que ora submeto à apreciação deste Colegiado.
TCU, Sala das Sessões Ministro Luciano Brandão Alves de Souza, em tagDataSessao.
Ministro BRUNO DANTAS
Relator